臺灣高等法院刑事判決
109年度上訴字第4553號
上  訴  人  
即  被  告  許信涵


上列上訴人因詐欺等案件，不服臺灣新北地方法院109年度金訴
字第134號，中華民國109年11月4日第一審判決（起訴案號：臺
灣新北地方檢察署108年度偵字第23481號、第30575號），提起
上訴，本院判決如下：
    主  文
原判決撤銷。
許信涵犯如附表一「罪名及宣告刑」欄所示之罪，各處如附表一
「罪名及宣告刑」欄所示之刑及沒收。應執行有期徒刑拾月。
    事  實
一、許信涵於民國108 年7 月間，加入微信群組名稱「北部群」
    之詐騙集團，其中成員有真實姓名、年籍不詳，微信暱稱「
    王老吉」、「大猩猩」及「神子」等成年人，許信涵擔任提
    款被害人遭詐騙款項（俗稱車手）之工作，並以附表二編號
    1 所示手機與上開集團內成員聯絡，另約定取得每次提領款
    項金額4%作為報酬。嗣許信涵與上開詐騙集團成員共同意圖
    為自己不法之所有，基於三人以上共犯詐欺取財及共同掩飾
    或隱匿詐欺取財所得來源及去向之犯意聯絡，由詐欺集團成
    員先取得如附表一編號1 至3 「匯入帳戶」欄所示帳戶之提
    款卡，再由詐欺集團成員於附表一所示時間，以附表一所示
    方式詐騙陳明祥、王照瑋、鄭語慧，致其等分別陷於錯誤，
    而於附表一所示時間，匯款如附表一所示金額至附表一所示
    帳戶。許信涵再以前開手機聯繫「大猩猩」並依其指示，先
    在新北市新莊區某處取得附表一所示帳戶之提款卡，後於附
    表一所示時間、地點，就附表一所示告訴人各自匯入之金額
    接續提領而出，並各從提領款項中抽取4%為報酬，餘款再交
    予「大猩猩」，以此方式掩飾或隱匿犯罪所得來源及去向。
    嗣被告於提領如附表一編號3 所示款項時，因形跡可疑，經
    警盤檢而當場查獲，並扣得如附表二編號1 至3 所示之物，
    而循線查悉上情。
二、案經陳明祥訴由新北市政府警察局蘆洲分局；王照瑋、鄭語
    慧訴由新北市政府警察局海山分局報告臺灣新北地方檢察署
    檢察官偵查起訴。
    理  由
壹、證據能力部分：
一、按被告以外之人於審判外之言詞或書面陳述，除法律有規定
    者外，不得作為證據；又被告以外之人於審判外之陳述，雖
    不符刑事訴訟法第159條之1至第159條之4之規定，而經當事
    人於審判程序同意作為證據，法院審酌該言詞陳述或書面陳
    述作成時之情況，認為適當者，亦得為證據。當事人、代理
    人或辯護人於法院調查證據時，知有第159條第1項不得為證
    據之情形，而未於言詞辯論終結前聲明異議者，視為有前項
    之同意，刑事訴訟法第159條第1項及第159條之5分別定有明
    文。經查，本判決下列所引用被告以外之人於審判外之陳述
    ，檢察官、被告及辯護人對於證據能力無爭執，迄於本院言
    詞辯論終結前均未聲明異議（見本院卷第67頁至第68頁、第
    121頁至第123頁），本院審酌上開證據資料作成時之情況，
    尚無違法不當或證明力明顯過低之瑕疵，亦認為以之作為證
    據應屬適當，爰依上開規定，認前揭證據資料均有證據能力
    。
二、次按除法律另有規定外，實施刑事訴訟程序之公務員因違背
    法定程序取得之證據，其有無證據能力之認定，應審酌人權
    保障及公共利益之均衡維護，刑事訴訟法第158條之4定有明
    文。本案以下所引用之非供述證據，並無證據證明係實施刑
    事訴訟程序之公務員違背法定程序所取得，且經本院於審理
    時合法踐行調查程序，自應認均具有證據能力，得作為證據
    。
貳、認定事實所憑之證據及理由：
一、訊據被告許信涵對於上揭事實均坦認不諱（見本院卷第66頁
    、第126頁），核與告訴人陳明祥、王照瑋、鄭語慧分別於
    警詢時指述遭詐騙之情節相符（見第30575號偵卷第7頁至第
    8頁、第23481號偵卷第27頁至第31頁、第403頁至第409頁）
    ，且有被告與詐欺集團成員間微信群組「北部群」對話擷圖
    1 份、被告提款之監視錄影畫面擷圖、108 年7 月15日被告
    提款及移動之監視錄影畫面擷圖共29張、108 年7 月22日第
    一商業銀行存款憑條、郵政跨行提款申請書各1 份、108 年
    12月25日中華郵政股份有限公司儲字第1080906174號函暨所
    附帳號00000000000000謝建明帳戶基本資料及客戶歷史交易
    清單1份、第一商業銀行總行108 年12月19日一總營集字第1
    49433號函暨所附帳號00000000000陳春妹帳戶基本資料及客
    戶歷史交易明細表1份、第一銀行帳戶帳號00000000000 號
    存提地點時間明細1 張、108 年7 月15日永豐銀行新台幣匯
    出匯款申請單1 張、中華郵政帳號00000000000000號提款交
    易時間地點明細1件、新北市政府警察局海山分局搜索扣押
    筆錄、扣押物品目錄表各1 份附卷可憑（見第23481號偵卷
    第53頁至第97頁、第397頁至第398頁、第30575號偵卷第9頁
    至第14頁、第23481號偵卷第381頁、第101頁、第327頁至第
    329頁、第341 頁至第344頁、第391頁、第30575號偵卷第22
    頁、第26頁、第23481號偵卷第33頁至第37頁、第41頁至第4
    5頁），足認被告前揭任意性自白即與事實相符，本案事證
    明確，被告犯行洵堪認定，應依法論科。
二、論罪科刑：
  ㈠查本案暱稱「神子」是另一提款車手，「大猩猩」為收水人
    員，「王老吉」是打電話指揮被告提款之人，提款卡領取時
    ，「大猩猩」都叫其到現場看有無監視器，再決定地點於何
    處，贓款交付予上游前，其會先查看附近有無監視器，再聯
    繫「大猩猩」過來收錢等語（見第23481號偵卷第20頁至第2
    2頁）。是被告主觀上顯已知悉所參與之詐欺集團有3 人以
    上，而構成刑法第339 條之4 第1 項第2 款三人以上共同犯
    詐欺取財罪；另依洗錢防制法第3 條第1 款規定，最輕本刑
    為6 月以上有期徒刑以上之罪，係屬洗錢防制法所稱之特定
    犯罪，而被告所犯刑法第339 條之4 第1項之罪之法定刑為1
     年以上7 年以下有期徒刑，核屬洗錢防制法第3 條第1 款
    所定義之特定犯罪，又被告與其所屬詐騙集團為製造金流斷
    點，且阻撓嗣後特定犯罪之刑事偵查追訴，交由被告持附表
    一所示帳戶之提款卡提領現金，再將現金交由詐騙集團其他
    成員，以隱匿特定犯罪所得之去向，自與洗錢防制法第2 條
    第2 款之洗錢行為相符，而觸犯同法第14條第1 項之一般洗
    錢罪。
  ㈡是核被告如附表一編號1 至3所為，均係犯刑法第339 條之4 
    第1 項第2 款之三人以上共同詐欺取財罪及洗錢防制法第14
    條第1 項之一般洗錢罪。又被告與詐欺集團成員間，就上開
    犯行，具有犯意聯絡及行為分擔，為共同正犯。又告訴人陳
    明祥、被害人王照瑋、鄭語慧遭詐欺而多次匯款或轉帳至附
    表一所示帳戶，或被告就同一告訴人、被害人轉帳至附表一
    所示帳戶內之款項，有多次提領情形，此部分均係被告基於
    單一之犯意，以數個提款之舉動接續進行，而各侵害單一告
    訴人、被害人之財產法益，在時間、空間上有密切關係，依
    一般社會健全觀念，各行為之獨立性極為薄弱，難以強行分
    開，在刑法評價上，以視為一個舉動之接續施行，合為包括
    之一行為予以評價，較為合理，屬接續犯，而為包括之一罪
    。
  ㈢被告所犯刑法第339 條之4 第1 項第2 款之三人以上共同詐
    欺取財罪及洗錢防制法第14條第1 項之一般洗錢罪，係以一
    行為，同時觸犯2罪名，為想像競合犯，應依刑法第55條之
    規定，從一重之刑法第339 條之4 第1項第2 款之三人以上
    共同詐欺取財罪處斷。又被告就附表一編號1 至3 各次所為
    三人以上共同詐欺取財罪，被害人均不相同，所侵害法益有
    異，犯意各別，行為明顯不同，應予分論併罰。
　㈣按想像競合犯之處斷刑，本質上係「刑之合併」；其所謂從
    一重處斷，乃將想像競合犯組成之評價上數罪，合併為科刑
    一罪，其所對應之刑罰，亦合併其評價上數罪之數法定刑，
    而為一個處斷刑。易言之，想像競合犯侵害數法益者皆成立
    犯罪，論罪時必須輕、重罪併舉論述，同時宣告所犯各罪名
    ，包括各罪有無加重、減免其刑之情形，亦應說明論列，量
    刑時併衡酌輕罪部分量刑事由，評價始為充足，然後依刑法
    第55條前段規定「從一重處斷」，非謂對於其餘各罪可置而
    不論。因此，法院決定處斷刑時，雖以其中最重罪名之法定
    刑，做為裁量之準據，惟於裁量其輕重時，仍應將輕罪合併
    評價在內（最高法院108 年度台上字第4405、4408號判決意
    旨可供參照）。查本案被告於偵查中已坦承加入上開詐騙集
    團，擔任提領詐欺款或依指示上繳等分工，核係對自己犯罪
    事實之全部或主要部分為肯定供述，亦於本院審理時坦承犯
    行，就此於被告量刑時，亦應列為裁量之準據，合併評價在
    內，方為相當。
　㈤按若有情輕法重之情形者，裁判時本有刑法第59條酌量減輕
    其刑規定之適用（司法院釋字第263 號解釋意旨參照），從
    而其「情輕法重」者，縱非客觀上足以引起一般同情，惟經
    參酌該號解釋並考量其犯罪情狀及結果，適用刑法第59條之
    規定酌減其刑，應無悖於社會防衛之刑法機能（最高法院81
    年度台上字第865 號判決意旨參照）。次按刑法第339條之4
    第1項第1款、第2款之三人以上共同冒用政府機關及公務員
    名義詐欺取財罪，其法定刑係1年以上7 年以下有期徒刑，
    得併科1百萬元以下罰金，然同為三人以上共同冒用政府機
    關及公務員名義詐欺取財之人，其原因動機不一，犯罪情節
    未必盡同，其以三人以上共同冒用政府機關及公務員名義詐
    欺取財行為所造成危害社會之程度自屬有異，法律科處此類
    犯罪，所設之法定最低本刑卻同為「1 年以上有期徒刑」，
    不可謂不重，於此情形，自非不可依客觀之犯行與主觀之惡
    性二者加以考量其情狀，是否有可憫恕之處，適用刑法第59
    條之規定酌量減輕其刑，期使個案裁判之量刑，能斟酌至當
    ，符合罪刑相當原則及比例、平等原則（最高法院96年度台
    上字第6103號、97年度台上字第4319號判決意旨參照）。查
    被告所犯三人以上共同詐欺取財之犯行，固應非難，然被告
    犯後始終坦承犯行，且於本院言詞辯論終結前，已與告訴人
    陳明祥、被害人王照瑋、鄭語慧達成調解、和解，有本院調
    解筆錄及和解書各1份在卷可憑（見本院卷第95-1頁、第95-
    2頁、第78頁），再被告亦均依調解、和解內容為履行（見
    本院卷第126頁、第128頁），又依告訴人陳明祥、鄭語慧於
    本院審理時表示被告表現良好，請求從輕判決（見本院卷第
    126頁至第127頁）；告訴人王照瑋於本院準備程序時表示「
    沒有意見」等語，本院審酌上情，認被告確有悔意，衡情，
    依刑法第339條之4第1項第2款三人以上共同詐欺取財罪科以
    最低度刑，仍有情輕法重之憾，爰均依刑法第59條規定酌量
    減輕其刑。
參、本院撤銷改判之理由、科刑、不予緩刑及沒收之說明：
一、原審認被告犯行，事證明確，據以論科，固非無見。惟查：
    原審未及斟酌本案告訴人陳明祥、被害人王照瑋與鄭語慧於
    本院審理時已與被告成立調解、和解，原量刑之基礎已有改
    變，尚有未合。㈡被告於本案以酌減其刑為適當，已如上述
    ，原審未依法酌減其刑，亦有未合。是被告上訴意旨請求從
    輕量處，為有理由，自應由本院將原判決撤銷改判。
二、爰以行為人之責任為基礎，審酌被告正值青壯，不思以正當
    途徑獲取財物，反加入詐欺集團共同遂行詐騙行為，欲牟取
    不法報酬，且透過詐騙集團成員間之分工，使上開詐騙所得
    之款項流向難以查緝，手段可議，所為實不足取，而應予非
    難；惟考量被告犯後始終坦承犯行，態度尚可，而被告雖另
    因詐欺案件，經原法院以108年度審訴字第1326號判處應執
    有期徒刑1年8月，緩刑4年確定，惟核該案與本件犯行，均
    為被告在同一段期間內所為相同類型之案件，僅因偵辦進度
    之因素，而分別遭起訴、判刑，此有本院被告前案紀錄表、
    原法院108年度審訴字第1326號、109年度審訴字第13號刑事
    判決各1份在卷可憑（見本院卷第35頁至第37頁、第39頁至
    第49頁），並考量被告本案告訴人等因而所受之財產上損害
    ，被告已與告訴人、被害人成立調解、和解，被告於偵、審
    自白洗錢事實等情，兼衡被告於本院審理時自承其學歷為高
    職畢業之智識程度，目前從事冷凍食品倉管工作，月收入約
    3萬元，未婚、無小孩，現與父親同住，需要分擔家中經濟
    與生活狀況等一切情狀，分別量處如附表一編號1至3「罪名
    及宣告刑」欄所示之刑，並衡酌被告所犯上開3罪名所受宣
    告之刑，均屬得易服勞動之罪刑，得定其應執行刑；再考量
    本案各罪之犯罪類型、動機、態樣、侵害同性質之財產法益
    ，不具不可恢復性，行為次數等情狀，復就其所犯之罪整體
    評價其應受非難及矯治之程度，並兼衡刑罰經濟與公平、比
    例等原則，定其應執行之刑如主文第2項所示。
三、至被告請求於本案宣告緩刑等語。然被告另因詐欺案件，經
    原法院以108年度審訴字第1326號判處應執有期徒刑1年8月
    ，緩刑4年確定，已述如前，是被告因故意犯罪，而受有期
    徒刑以上刑之宣告確定，在前案緩刑期滿前，該前案宣告之
    有期徒刑尚未失效，本案核與刑法第74條第1 項之緩刑要件
    不符，無法宣告緩刑。
四、沒收：
  ㈠按犯罪所得屬於犯罪行為人者，沒收之，於全部或一部不能
    沒收或不宜執行沒收時，追徵其價額；第1項及第2項之犯罪
    所得，包括違法行為所得、其變得之物或財產上利益及其孳
    息；宣告前2條之沒收或追徵，有過苛之虞、欠缺刑法上之
    重要性、犯罪所得價值低微，或為維持受宣告人生活條件之
    必要者，得不宣告或酌減之，刑法第38條之1 第1 項前 段
    、第3 項、第4 項、第38條之2 第2 項分別定有明文。又
    共同正犯之犯罪所得，沒收或追徵，應就各人所分得之數額
    分別為之；先前對共同正犯採連帶沒收犯罪所得之見解，已
    不再援用及供參考（最高法院104 年第13次刑事庭會議決議
    意旨參照），此為終審機關近來一致之見解。所謂各人「所
    分得」，係指各人「對犯罪所得有事實上之處分權限」，法
    院應視具體個案之實際情形而為認定：倘若共同正犯各成員
    內部間，對於不法利得分配明確時，固應依各人實際分配所
    得沒收；然若共同正犯成員對不法所得並無處分權限，其他
    成員亦無事實上之共同處分權限者，自不予諭知沒收；至共
    同正犯各成員對於不法利得享有共同處分權限時，則應負共
    同沒收之責（最高法院104 年度台上字第3937號判決意旨參
    照）。而在刑法沒收新制生效施行後，沒收已不具備刑罰（
    從刑）本質，而具有刑罰及保安處分以外之獨立法律效果（
    刑法第2 條之修正立法說明參照），性質上屬於準不當得利
    之衡平措施。倘個案中得以明確認定共犯之實際犯罪利得，
    則就各人分得之數宣告沒收、追徵。次按新修正、增訂刑法
    之沒收、追徵不法利得條文，係以杜絕避免行為人保有犯罪
    所得為預防目的，並達成調整回復財產秩序之作用，故以「
    實際合法發還」作為封鎖沒收或追徵之條件（刑法第38條之
    1 第5 項參照）。然因個案中，被告仍可能與被害人達成和
    解、調解或其他民事上之解決，而以之賠償、彌補被害人之
    損失，此種將來給付之情狀，雖未「實際合法發還」，仍無
    礙比例原則之考量及前揭「過苛條款」之適用，是應考量個
    案中將來給付及分配之可能性，並衡量前開「過苛條款」之
    立法意旨，仍得以之調節而不沒收或追徵，亦可於執行程序
    時避免失誤而導致重複執行沒收或追徵之危險。
　㈡扣案如附表二編號3 所示現金4 萬元，係被告本案犯罪所得
    ，應依刑法第38條之1第1 項規定，在該犯罪之主文項下宣
    告沒收；至就附表一編號1 、2所示提領金額4%分別為6千元
    、2 千元（計算式：150,000×4%= 6,000 ，50,000×4%＝2,00
    0 ），尚未扣案，屬被告本案所獲得之報酬，業經被告坦認
    無訛（見第23481號偵卷第305 頁），均係被告本案犯罪所
    得，然考量被告已與告訴人、被害人3人達成調解、和解並
    依約履行，所履約之金額均已逾被告犯罪所得，業如前述，
    是被告之犯罪所得實際上既已遭剝奪，本案若再就被告之前
    揭犯罪所得宣告沒收，將有過苛之虞，爰依刑法第38條之2
    第2項之規定，不予宣告沒收、追徵。
  ㈢另扣案如附表二編號1 所示手機，為被告所有且係供被告作
    為與其他詐欺集團成員聯繫使用，業經被告自承在卷（見原
    審卷第64頁），而屬供犯罪所用之物，爰依刑法第38條第2 
    項前段規定予以沒收。又附表二編號2 所示提款卡，雖係被
    告於本案提領被害人王照瑋、鄭語慧款項之用，然倘經原持
    卡人陳春妹申請註銷補發或另行更換，原物即失其功用，是
    此等物品之沒收或追徵，於本案實欠缺刑法上之重要性，爰
    依刑法第38條之2 第2 項規定，不予宣告沒收及追徵。
  ㈣至其他如附表二編號4 所示之物，並無證據證明與本案犯罪
    有關，亦非違禁物，均不予宣告沒收。
據上論斷，應依刑事訴訟法第369條第1項前段、第364條、第299
條第1項前段，洗錢防制法第14條第1項、刑法第11條、第28條、
第339條之4第1項第2款、第55條、第51條第5款、第38條第2項、
第38條之1第1項前段、第38條之2第2項，刑法施行法第1條之1第
1項，判決如主文。
本案經檢察官林卓儀提起公訴，檢察官林安紜到庭執行職務。
中　　華　　民　　國　　110 　年　　4 　　月　　13　　日
                  刑事第二十庭  審判長法　官  王復生  
　　　　　　　　　　　　　　　　　　　法　官  遲中慧
　　　　　　　　　　　　　　　　　　　法　官  蕭世昌　
以上正本證明與原本無異。
如不服本判決，應於收受送達後20日內向本院提出上訴書狀，其
未敘述上訴之理由者並得於提起上訴後20日內向本院補提理由書
（均須按他造當事人之人數附繕本）「切勿逕送上級法院」。
                                      書記官  吳建甫
中　　華　　民　　國　　110 　年　　4 　　月　　13　　日
　　　　
附表一：
編號               犯             罪               事               實         罪  名  及  宣  告  刑  告訴人   詐騙方式及時間 告訴人匯款時間、金額（新臺幣）   匯入帳戶   被告領取時間    被告領取金額（新臺幣）   被告領取地點   1 陳明祥 詐騙集團成員於108年7 月14日19時24分許，撥打電話給陳明祥，佯稱係其友人游建海，又於同年月15日10時50分許，撥打電話給陳明祥，佯稱投資生意急需借款云云，致陳明祥陷於錯誤，匯款至右揭帳戶。 108 年7 月15日11時17分許，匯款15萬元。 中華郵政股份有限公司臺南海佃郵局帳號00000000000000號帳戶（戶名：謝建明）。 108 年7月15日11時59分 60,000元 新北市○○區○○路0 段0號五股褒仔寮郵局ATM 許信涵犯三人以上共同詐欺取財罪，處有期徒刑陸月。扣案如附表二編號1 所示之物沒收。      108 年7月15日12時3 分8秒 20,000元 新北市○○區○○路0 段0號合作金庫銀行ATM       108 年7月15日12時3 分52秒 20,000元 同上       108 年7月15日12時4 分31秒 20,000元 同上       108 年7月15日12時5 分10秒 20,000元 同上       108 年7月15日12時5 分47秒 10,000元 同上   2 王照瑋 詐騙集團成員於108年7 月21日19時17分許，撥打電話給王照瑋，佯稱係其友人，並已更改電話號碼，又於同年月22日10時11分許，撥打電話給王照瑋，佯稱與友人合夥急需借款，致王照瑋陷於錯誤，匯款至右揭帳戶。 108 年7 月22日11時36分許，匯款5萬元。 第一商業銀行股份有限公司南崁分行帳號00000000000號帳戶（戶名：陳春妹）。 108 年7月22日12時44分 30,000元 新北市○○區○○路000 號ATM 許信涵犯三人以上共同詐欺取財罪，處有期徒刑陸月。扣案如附表二編號1 所示之物沒收。      108 年7月22日12時45分 20,000元 同上   3 鄭語慧 詐騙集團成員於108年7 月21日16時34分許，假冒鄭語慧友人林萬益加入鄭語慧LINE為好友，同年月22日10時30分許撥打電話給鄭語慧，假冒林萬益，佯裝急需資金借款，致鄭語慧因而陷於錯誤，依指示匯款至右揭帳戶。 108 年7 月22日13時20分許匯款4 萬元。 同上。 108 年7月22日12時52分 20,000元 新北市○○區○○路0 段00號新莊中港郵局ATM 許信涵犯三人以上共同詐欺取財罪，處有期徒刑陸月。扣案如附表二編號1 、3 所示之物及犯罪所得均沒收。      108 年7月22日14時18分 1,000元 同上       108 年7月22日14時19分 19,000元 同上  



附表二：

編號              扣案物名稱及數量  1 IPHONE手機（IMEI：000000000000000 ，含門號0000000000號之SIM 卡壹張）1支  2 第一銀行提款卡（卡號：0000000000000000、帳號：0000000000000）1張  3 現金4萬元。  4 台新銀行提款卡（帳號：00000000000000）1 張、中華郵政提款卡（帳號：0000000000000000）1 張、台北富邦銀行提款卡（卡號：0000000000000000、帳號：000000000000）1張、凱基銀行提款卡（帳號：000000000000號）1張 


附錄本案論罪科刑法條：
刑法第339條之4
犯第三百三十九條詐欺罪而有下列情形之一者，處一年以上七年
以下有期徒刑，得併科一百萬元以下罰金：
一、冒用政府機關或公務員名義犯之。
二、三人以上共同犯之。
三、以廣播電視、電子通訊、網際網路或其他媒體等傳播工具，
    對公眾散布而犯之。前項之未遂犯罰之。　　　　　　　
洗錢防制法第2條
本法所稱洗錢，指下列行為：
一、意圖掩飾或隱匿特定犯罪所得來源，或使他人逃避刑事追訴
    ，而移轉或變更特定犯罪所得。
二、掩飾或隱匿特定犯罪所得之本質、來源、去向、所在、所有
    權、處分權或其他權益者。三、收受、持有或使用他人之特
    定犯罪所得洗錢防制法第14條有第二條各款所列洗錢行為者
    ，處七年以下有期徒刑，併科新臺幣五百萬元以下罰金。前
    項之未遂犯罰之。前二項情形，不得科以超過其特定犯罪所
    定最重本刑之刑。